臺灣臺中地方法院刑事判決　　　　　　　　　　　　九十三年度自緝字第三七三號
　　自　訴　人　乙○○
　　被　　　告　甲○○
右列被告因詐欺案件，經自訴人提起自訴，本院判決如左：
    主  文
甲○○無罪。
    理  由
一、自訴意旨略以：被告甲○○及其妻韋春菊（由本院另以九十三年度自緝字第五九
    二號審理）共同意圖為自己不法之所有，並基於概括之犯意，先於民國八十六年
    七月下旬，向自訴人偽稱其等急需款項辦理位在南投縣名間鄉之土地開發案，價
    值億元，完成後足以清償所有負債，並有可觀之盈餘等語，且展示基地平面圖、
    規劃位置圖，欲向自訴人借貸新台幣（下同）一百五十萬元週轉，還承諾於同年
    十一月三十日前即可清償，致自訴人不察，而於八十六年八月三日交付上述借款
    ，被告及其妻則共同開立如附表編號一、二所示之支票二紙供自訴人擔保。其後
    復於同年十月二十一日偽以前開土地開發案正辦理土地過戶事宜，急需十七萬二
    千元給付相關費用為由，再向自訴人借款，同時共同簽發如附表編號三所示之本
    票一紙交付自訴人，宣稱將於同年十一月三十日連同前次借款一併清償，致自訴
    人信以為真，又交付上開金額。惟八十六年十一月三十日清償期屆至後，被告及
    其妻拒不清償，且避不見面，自訴人多次催討無效，始知受騙。核其所為，顯已
    涉有刑法第三百三十九條第一項之詐欺取財罪嫌。
二、按犯罪事實應依證據認定之，無證據不得認定犯罪事實，為刑事訴訟法第一百五
    十四條第二項所明定；又不能證明被告犯罪者，應諭知無罪之判決，此項規定於
    自訴程序準用之，同法第三百零一條第一項、第三百四十三條亦各有明文。次按
    認定不利於被告之事實，須依積極證據，苟積極證據不足為不利於被告事實之認
    定時，即應為有利於被告之認定，更不必有何有利之證據；且認定犯罪事實所憑
    之證據，雖不以直接證據為限，間接證據亦包括在內，然而無論直接或間接證據
    ，其為訴訟上之證明，須於通常一般人均不致有所懷疑，而得確信為真實之程度
    者，始得據為有罪之認定；以上各有最高法院三十年上字第八一六號、七十六年
    台上字第四九八六號等判例意旨可資參酌。再者，刑法第三百三十九第一項詐欺
    罪之成立，以意圖為自己或第三人不法所有，以詐術使人將本人或第三人之物交
    付為要件。所謂以詐術使人交付，必須被詐欺人因詐術而陷於錯誤，若其所用方
    法，不能認為詐術，亦不致使人陷於錯誤，即不構成該罪，則為最高法院四十六
    年台上字第二六０號判例意旨闡釋甚明。至民事事件之債務人於債之關係成立後
    ，若有未依約定本旨履行債務者，依一般社會交易經驗，可能之原因甚多，其因
    不可歸責於債務人之事由而不能給付，或因合法主張抗辯而拒絕給付，甚至在負
    債之後始惡意遲延給付者，均有可能，若無積極確切之證據，不宜輕言必有涉及
    詐欺罪嫌。
三、自訴人乙○○指稱被告甲○○涉有前開詐欺取財罪嫌，無非是以其所持有如附表
    所示之本票影本三件，及基地位置圖、平面圖影本各一份為憑。惟被告經本院訊
    問後，雖不爭執與其妻韋春菊共同開立如附表所示本票三紙，而分別於八十六年
    八月三日、同年十月二十一日交付自訴人，但堅決否認自訴人所指之罪嫌，辯稱
    ：他與自訴人為朋友關係，於八十六年八月三日前即已陸續向自訴人借款，至是
    日雙方會算後，確認積欠自訴人之借款為一百五十萬元，方與其妻共同開立如附
    表編號一、二所示之本票二紙供自訴人收執，以證明先前已發生之借款債權，他
    並未如自訴人所指於八十六年七月下旬以土地開案為由向自訴人借款，而於同年
    八月三日由自訴人交給一百五十萬元；自訴人雖持有其交付之基地位置圖、平面
    圖影本各一份，惟此乃其向自訴人借款後，因一時無法清償，而持以向自訴人說
    明待此土地開案完成後即可清償借款之用，並非藉此博取自訴人信任而取得借款
    ；至附表編號三之本票一紙，亦非八十六年十月二十一日向自訴人借款所出具之
    證明，而是雙方就被告所積欠之利息，於當日計算確定後，由被告與妻共同簽發
    給自訴人之憑證，其等絕無以土地急需過戶費用為由於該日向自訴人借得十七萬
    二千元等語。經查：
    (一)自訴人雖已提出如前述之本票、基地位置圖及平面圖影本等為證，而足認與被
      告之間存有民事之債務糾葛。惟自訴人所言被告即係利用上述證物向其詐欺取
      財等情節，被告已否認在卷；經再檢視上開本票及圖說後，此等證據方法顯不
      足證明自訴人指稱被告連續向其詐取一百六十七萬二千元等語確屬事實；自訴
      人復未再指出其他證明方法，以證明被告確係於八十六年八月三、同年十月二
      十一日向其實施前開詐術取得上述金額；則自訴人之舉證既有不足，即應為有
      利於被告之判斷。
    (二)況於本院審理時，自訴人對於被告前開辯解，供承：被告確自八十五年間起即
      陸續向他借款，將近一年之期間，均有借有還，利息以每一萬元二百四十元計
      算，他之所以借貸給被告，除與被告為朋友關係，信任被告外，也因本身貪圖
      利息所致，且被告確實於積欠借款後，方持基地位置圖、平面圖影本各一份向
      他表示待其土地開發完畢即可還款等語。由自訴人上開自承情節觀之，更足見
      被告之辯解非不可採，故本件應僅為單純之借款糾紛，初與刑法之詐欺取財罪
      嫌無涉。
四、綜合前述，因自訴人不能證明被告確有其所指連續詐欺取財之行為，被告之犯罪
    嫌疑顯有不足，故依前揭刑事訴訟法之規定，諭知無罪之判決。
據上論斷，應依刑事訴訟法第三百四十三條、第三百零一條第一項，判決如主文。
中      華      民      國      九十三    年    十一    月    二十二    日
                                        審判長法  官  吳進發
                                              法  官  唐敏寶
                                              法  官  莊深淵
右正本證明與原本無異。
如不服本判決，應於送達後十日內向本院提出上訴狀（須附繕本），上訴於台灣高等
法院台中分院。
                                              書記官
中      華      民      國      九十三    年    十一    月    二十二    日
附表：
┌──┬──────┬───┬───────┬───┬───┐
│編號│  本票號碼  │發票日│金額（新台幣）│到期日│發票人│
├──┼──────┼───┼───────┼───┼───┤
│一  │六六二九一一│8.3.│一百三十萬元  │11.│甲○○│
│    │            │      │              │      │韋春菊│
├──┼──────┼───┼───────┼───┼───┤
│二  │六六二九一二│8.3.│二十萬元      │11.│甲○○│
│    │            │      │              │      │韋春菊│
├──┼──────┼───┼───────┼───┼───┤
│三  │六六二九一四│10.│十七萬二千元  │11.│甲○○│
│    │            │      │              │      │韋春菊│
└──┴──────┴───┴───────┴───┴───┘
